---
title: "Inferencia estadística"
author: 
- name: Marcelo Atanasio Domínguez Mateo
- name: Arminda García Moreno
- name: Alejandro García Prada

date: today
format: 
  html:
    css: styles.css
    toc: true
    toc-depth: 3
    theme: cosmo
    code-tools: 
      source: true
  
execute:
  warning: false
  echo: true
---

```{r, echo=FALSE}
library(tidyverse)
library(dplyr)
library(ggplot2)
library(psych)
library(summarytools)
library(knitr)
library(kableExtra)
library(MASS)
library(GGally)
library(nortest)
library(dplyr)
```

# Objetivos del estudio
El presente estudio tiene como objetivo general realizar inferencias estadísticas sobre la morfología del ciervo volante (Lucanus cervus) a partir de una muestra representativa de individuos, con el fin de extraer conclusiones válidas a nivel poblacional.

Desde esta perspectiva, el estudio se centra en el análisis de la anchura de la cabeza y de la longitud de los élitros, dos variables biométricas medidas en un total de 265 ejemplares. A partir de esta población, se pretende estimar parámetros poblacionales mediante intervalos de confianza y contrastar hipótesis sobre los valores medios de dichas variables, superando el enfoque meramente descriptivo para situar el análisis en el ámbito de la inferencia estadística.

Uno de los objetivos principales es determinar si existen diferencias estadísticamente significativas en el tamaño medio entre machos y hembras, lo que permitiría inferir la presencia de dimorfismo sexual en la especie. Para ello, se contrastan hipótesis de igualdad de medias poblacionales tanto para la anchura de la cabeza como para la longitud de los élitros, evaluando si las diferencias observadas en la muestra reflejan diferencias reales en la población de Lucanus cervus.

De manera complementaria, el estudio busca analizar si el origen geográfico de los individuos, concretamente su procedencia de Asturias, Cantabria u otras zonas, se asocia con diferencias morfológicas significativas a nivel poblacional.

Asimismo, se pretende evaluar la existencia de una relación estadísticamente significativa entre la anchura de la cabeza y la longitud de los élitros, tanto considerando el conjunto de la muestra como diferenciando por sexo.

Finalmente, en aquellos casos en los que se detecte una relación significativa entre ambas variables biométricas, se ajustarán modelos de regresión lineal con el objetivo de explicar la variación media de la anchura de la cabeza en función de la longitud de los élitros. Este enfoque permitirá interpretar cuantitativamente la relación morfológica entre ambas medidas y valorar su relevancia biológica desde una perspectiva inferencial, contribuyendo a una mejor comprensión de los patrones de crecimiento de la especie.

# Metodología
El estudio se llevó a cabo a partir de una base de datos formada por 265 ejemplares de ciervo volante (Lucanus cervus), considerados representativos de la población de estudio y procedentes principalmente de Asturias, Cantabria y otras zonas. Para cada individuo se registraron dos variables biométricas continuas, la anchura de la cabeza (KB) y la longitud de los élitros (EL), ambas medidas en milímetros, así como el sexo y la provincia de procedencia.

Previamente al análisis estadístico se realizó un proceso de preparación y depuración de los datos. Las variables numéricas fueron transformadas a un formato homogéneo, corrigiendo problemas de notación decimal y posibles inconsistencias, mientras que las variables categóricas se estandarizaron y la procedencia geográfica se agrupó en tres categorías: Asturias, Cantabria y otras. Este tratamiento previo permitió asegurar la calidad de los datos y su adecuación para la inferencia estadística.

Dado que el objetivo del estudio es realizar inferencias a nivel poblacional, se evaluaron los supuestos necesarios para la aplicación de los contrastes estadísticos. En particular, se analizó la normalidad de las distribuciones de KB y EL mediante el test de Lilliefors. En los casos en los que no se cumplió el supuesto de normalidad, y dado el tamaño muestral elevado, se recurrió al Teorema Central del Límite para justificar la aproximación normal de la distribución de la media muestral, permitiendo así la comparación de medias mediante contrastes t robustos.

El análisis inferencial incluyó la estimación de parámetros poblacionales mediante intervalos de confianza al 95% para las medias de la anchura de la cabeza y de la longitud de los élitros. Asimismo, se realizaron contrastes de hipótesis de una muestra para evaluar si los promedios poblacionales de ambas variables diferían de valores teóricos de referencia.

Para estudiar la existencia de dimorfismo sexual, se compararon las medias de KB y EL entre machos y hembras mediante contrastes t de dos muestras independientes, empleando el test t de Welch cuando no se pudo asumir igualdad de varianzas. De forma análoga, se analizaron posibles diferencias morfológicas asociadas a la procedencia geográfica, comparando las medias entre individuos de Asturias y Cantabria y extendiendo posteriormente el análisis al conjunto de provincias mediante un análisis de la varianza de un factor (ANOVA).

Además, se evaluó la relación entre la anchura de la cabeza y la longitud de los élitros mediante contrastes de correlación, tanto para el conjunto de la muestra como diferenciando por sexo. 

Por último, se realizaron contrastes de proporciones para analizar la distribución de los individuos según el hábitat (Asturias frente a Cantabria) y según el sexo. Todos los análisis y visualizaciones se llevaron a cabo utilizando el software R empleando las librerías tidyverse, dplyr y ggplot2 para la manipulación y visualización de los datos, psych y summarytools para la obtención de estadísticos descriptivos, nortest para la evaluación de la normalidad, MASS y GGally para análisis multivariantes y exploración de relaciones entre variables, y knitr y kableExtra para la generación de tablas.



# Preparación de los datos
## Declaración de los tipos de variable
::: {.callout-note .code collapse="true" title="Código"}
```{r}
df <- read.table(file = "data/lucanus.csv", header = TRUE, fill = TRUE)

df <- df |>
  mutate(
      KB = as.numeric(gsub(",", ".", trimws(KB))),
      EL = as.numeric(gsub(",", ".", trimws(EL))),
      SEXO = as.factor(trimws(SEXO)),
      PROVINCIA = ifelse(trimws(PROVINCIA) == "", "Otras", trimws(PROVINCIA)),
      PROVINCIA = as.factor(trimws(PROVINCIA))
  )

summary(df)
```
:::

Se comenzó con el procesamiento y limpieza de los datos de los 265 ejemplares de Lucanus cervus. Para cada individuo se registraron la anchura de la cabeza (KB), la longitud de los élitros (EL), el sexo y la provincia de procedencia (Asturias, Cantabria u otras). Se verificaron los formatos de las variables, se corrigieron inconsistencias y se prepararon los datos para el análisis posterior.

## Estudio de la normalidad de los datos
Los intervalos de confianza y los contrastes de hipótesis para medias (y diferencia de medias) basados en la t-student asumen que las muestras provienen de poblaciones distribuidas en una normal. Cuando este supuesto no se cumple y la muestra es grande ($n \geq 30$), se puede aplicar el Teorema Central del Límite y asumir que la distribución de las medias se aproxima a una normal.

En nuestro caso, se ha comprobado si las muestras de KB y EL siguen distribuciones normales con el test no paramétrico de Lilliefors. 

#### Anchura de la cabeza (KB)
::: {.callout-note .code collapse="true" title="Código"}
```{r}
lillie.test(df$KB)
```
:::

::: {.callout-note .result collapse="false" title="Resultados"}
- **P-Valor:** < 2.2e-16
:::

#### Longitud de los élitros
::: {.callout-note .code collapse="true" title="Código"}
```{r}
lillie.test(df$EL)
```
:::

::: {.callout-note .result collapse="false" title="Resultados"}
- **P-Valor:** 0.4594
:::

#### Conclusiones 
Se observa que en el caso de EL no puede rechazarse la hipótesis de normalidad, pero en el caso de KB sí. En el caso de KB, el teorema central del límite posibilita la comparación de medias entre sexos y entre provincias.

# Análisis Estadístico
## 1. ¿Entre qué valores fluctúa el promedio de la anchura de la cabeza y de la longitud de los élitros del Lacanus Cervus?
Antes de responder a esta pregunta utilizando inferencia estadística parece conveniente recordar los resultados obtenidos con estadística descriptiva:
```{r, echo=FALSE}
ggplot(df, aes(x = as.factor("1"), y = EL)) +
  geom_boxplot(fill = "skyblue", color = "black", width = 0.3) +
  labs(title = "Diagrama de cajas longitud de los élitros (El)",
       x = "",
       y = "Longitud de los élitros (EL)") +
  theme(axis.text.x = element_blank())
```

```{r, echo=FALSE}
ggplot(df, aes(x = as.factor("1"), y = KB)) +
  geom_boxplot(fill = "skyblue", color = "black", width = 0.3) +
  labs(title = "Diagrama de cajas anchura de la cabeza (KB)",
       x = "",
       y = "Anchura de la cabeza (KB)") +
  theme(axis.text.x = element_blank())
```

Estos diagramas y la sección previa (Preparación de Datos) nos servirá para plantear las hipótesis basadas en el promedio de cada una (12.04 en el caso de la KB y 20.91 en el caso de la EL). Además, también nos servirá para hacer una comparación entre los resultados que obtengamos y el rango intercuartílico.

### Cálculo de Intervalos de Confianza



#### Anchura de la cabeza (KB)

::: {.callout-note .code collapse="true" title="Código"}
```{r}

t.test(df$KB, data = df)$conf.int
```
:::

::: {.callout-note .result collapse="false" title="Resultados"}
- **IC (95%):** ( 11.57481  12.50670)
:::

El intervalo de confianza al 95% indica que el promedio de KB fluctúa aproximadamente entre 11.57 y 12.51 unidades. Este intervalo se encuentra completamente dentro del rango intercuartílico observado en el diagrama de cajas. Por lo que hemos obtenido unos resultados coherentes con los obtenidos con estadística descriptiva.

#### Longitud de los élitros (EL)

::: {.callout-note .code collapse="true" title="Código"}
```{r}
t.test(df$EL, data = df)$conf.int
```
:::

::: {.callout-note .result collapse="false" title="Resultados"}
- **IC (95%):** ( 20.60686  21.20824)
:::

Los resultados del código indican que tenemos un intervalo de confianza al 95% que fluctúa entre 20.61 y 21.21 unidades.

Este confirma que se encuentra dentro del rango esperado según la estadística descriptiva. El intervalo de confianza también se solapa con el rango intercuartílico del diagrama de cajas, lo que refuerza la consistencia de los datos.

## 2. ¿Existe diferencia estadísticamente significativa entre el promedio de la anchura de la cabeza y la longitud de los élitros según sexo?

Con el fin de comprobar si existen diferencias morfológicas entre individuos machos y hembras, vamos a analizar el promedio de la anchura de la cabeza (KB) y la longitud de los élitros (EL).

Antes de comenzar a aplicar técnicas de inferencia estadística vamos a contextualizar esta pregunta utilizando un diagrama de cajas que obtuvimos utilizando estadística descriptiva:

```{r, echo=FALSE}
ggplot(df, aes(x = SEXO, y = KB, fill = SEXO)) +
  geom_boxplot(color = "black") +
  geom_jitter(aes(col = SEXO), alpha = 0.2) +
  scale_fill_manual(values = c("pink", "skyblue")) +
  labs(title = "Anchura de la cabeza (KB) por sexo",
       x = "Sex",
       y = "Anchura de la cabeza (KB)") +
  theme_minimal()
```

```{r, echo=FALSE}
ggplot(df, aes(x = SEXO, y = EL, fill = SEXO)) +
  geom_boxplot(color = "black") +
  geom_jitter(aes(col = SEXO), alpha = 0.2) +
  scale_fill_manual(values = c("pink", "skyblue")) +
  labs(title = "Longitud de los élitros (EL) por sexo",
       x = "Sex",
       y = "Longitud de los élitros (EL)") +
  theme_minimal()
```
La escasa superposición entre las cajas sugiere la posible existencia de diferencias entre sexos, lo que deberá confirmarse mediante contrastes de hipótesis.

### Contrastes de hipótesis para la comparación entre sexos

Vamos a realizar dos contrastes de hipótesis análogos para el KB y el EL con respecto al sexo:

\begin{cases}
H_0:\ \mu_{KB,\text{Macho}} = \mu_{KB,\text{Hembra}} \\
H_1:\ \mu_{KB,\text{Macho}} \neq \mu_{KB,\text{Hembra}}
\end{cases}


\begin{cases}
H_0:\ \mu_{EL,\text{Macho}} = \mu_{EL,\text{Hembra}} \\
H_1:\ \mu_{EL,\text{Macho}} \neq \mu_{EL,\text{Hembra}}
\end{cases}

#### Anchura de la cabeza (KB)

La variable KB no satisface el supuesto de normalidad. En esta situación, no es adecuado aplicar un contraste formal de igualdad de varianzas, ya que los tests clásicos para este fin presuponen normalidad en las distribuciones. No obstante, dado el tamaño elevado de la muestra, es posible realizar inferencia sobre la media apoyándose en el Teorema Central del Límite, que asegura que la distribución de la media muestral se aproxima a una normal.

En consecuencia, se utiliza directamente el test t de Welch, que no requiere asumir igualdad de varianzas y presenta una mayor robustez frente a desviaciones del supuesto de normalidad.

::: {.callout-note .code collapse="true" title="Código"}
```{r}
t.test(df$KB ~ df$SEXO, data = df, var.equal = FALSE)  
```
:::

::: {.callout-note .result collapse="false" title="Resultados"}
- **P valor:** <2.2e-16
- **IC (95%):** (-6.464071  -5.326740)
:::
Puesto que el p-valor obtenido es muy inferior al nivel de significación establecido ($\alpha=0.05$), se rechaza la hipótesis nula a favor de la alternativa. Esto indica que existen diferencias estadísticamente significativas en la anchura media de la cabeza entre machos y hembras.

Además, el intervalo de confianza al 95% para la diferencia de medias se sitúa entre $−6.46$ y $−5.33$, lo que indica que la anchura media de la cabeza en hembras es significativamente menor que en machos, confirmando lo observado previamente en el diagrama de cajas.

#### Longitud de los élitros (EL)

:::{.callout-note .data collapse="true" title="Datos"}
```{r}
df %>% 
  group_by(SEXO) %>% 
  summarise(
    media_EL = mean(EL, na.rm = TRUE),
    sd_EL = sd(EL, na.rm = TRUE),
    n = n()
  )
```

:::
Dado que la variable EL sigue una distribución aproximadamente normal, es posible comprobar si las varianzas entre machos y hembras pueden considerarse iguales. El contraste de igualdad de varianzas muestra un resultado significativo, indicando que las dispersión de los datos difiere entre ambos sexos. Por esta razón, se aplica el t-test de Welch, que no asume igualdad de varianzas, para comparar correctamente las medias de los dos grupos.

::: {.callout-note .code collapse="true" title="Código"}
```{r}
t.test(df$EL ~ df$SEXO, data = df, var.equal = FALSE)
```
:::

::: {.callout-note .result collapse="false" title="Resultados"}
- **P valor:** <2.2e-16
- **IC (95%):** (-2.903785  -1.861186)
:::

Al igual que en el caso anterior, el p-valor es muy inferior al nivel de significación, por lo que se rechaza la hipótesis nula. Esto permite concluir que existen diferencias estadísticamente significativas en la longitud media de los élitros entre machos y hembras.

El intervalo de confianza al 95% para la diferencia de medias, comprendido entre −2.90 y −1.86, indica que los machos presentan élitros significativamente más largos que las hembras.

## 3. ¿Existe diferencia estadísticamente significativa entre el promedio de la anchura de la cabeza y la longitud de los élitros según si habitan en Cantabria o en Asturias?
Con el objetivo de evaluar si existen diferencias morfológicas entre individuos procedentes de Cantabria y Asturias, se analizan la anchura de la cabeza (KB) y la longitud de los élitros (EL).

Previamente a los contrastes de hipótesis, se exploran visualmente las distribuciones mediante diagramas de caja, con el fin de complementar la interpretación de los resultados inferenciales.

```{r, echo=FALSE}
df_sub <- subset(df, PROVINCIA %in% c("Cantabria", "Asturias"))
```

```{r, echo=FALSE}
ggplot(df_sub, aes(x = PROVINCIA, y = KB, fill = PROVINCIA)) +
  geom_boxplot() +
  labs(title = "Anchura de la cabeza (KB) por provincia",
        x = "Provincia", y = "Anchura de la cabeza (KB)") +
  theme_minimal()
``` 

```{r, echo=FALSE}
ggplot(df_sub, aes(x = PROVINCIA, y = EL, fill = PROVINCIA)) +
  geom_boxplot() +
  labs(title = "Longitud de los Élitros (EL) por provincia",
        x = "Provincia", y = "Longitud de los Élitros (EL)") +
  theme_minimal()
``` 
Desde el punto de vista descriptivo, ambas variables presentan valores medios ligeramente superiores en Cantabria; no obstante, se observa una superposición considerable entre las distribuciones, lo que sugiere que las diferencias podrían no ser estadísticamente relevantes.

### Contrastes de hipótesis para la comparación entre provincias
Realizaremos dos contrastes de hipótesis análogos para el KB y el EL en función de la provincia:

\begin{cases}
H_0:\ \mu_{KB,\text{Asturias}} = \mu_{KB,\text{Cantabria}} \\
H_1:\ \mu_{KB,\text{Asturias}} \neq \mu_{KB,\text{Cantabria}}
\end{cases}

#### Anchura de la cabeza (KB)

La variable KB no cumple el supuesto de normalidad. En este contexto, no resulta apropiado aplicar un test formal de igualdad de varianzas, ya que el contraste clásico de varianzas asume normalidad. Sin embargo, dado el tamaño muestral elevado, la inferencia sobre la media puede abordarse mediante un contraste t apoyado en el Teorema Central del Límite, que garantiza la aproximación normal de la distribución de la media muestral.

Por tanto, se emplea directamente el test t de Welch, que no asume igualdad de varianzas y es más robusto frente a desviaciones de normalidad:

::: {.callout-note .data collapse="false" title="Datos"}
```{r}
df_sub %>% group_by(PROVINCIA) %>%
summarise(
media_KB = mean(KB, na.rm = TRUE),
sd_KB = sd(KB, na.rm = TRUE),
n = n()
)
```
:::

::: {.callout-note .code collapse="true" title="Código"}
```{r}
t.test(df_sub$KB ~ df_sub$PROVINCIA, data = df_sub, var.equal = FALSE)
```
:::

::: {.callout-note .result collapse="false" title="Resultados"}
- **P valor:** 0.09691
- **IC (95%):** (-2.7869873 0.2415905)
:::

El contraste no permite rechazar la hipótesis nula de igualdad de medias al nivel de significación $\alpha = 0.05$. Aunque la media de KB es ligeramente mayor en Cantabria, la diferencia observada no es estadísticamente significativa.

#### Longitud de los élitros (EL)

En el caso de EL, la variable sí cumple el supuesto de normalidad, lo que permite evaluar previamente la homogeneidad de varianzas entre provincias. El test de igualdad de varianzas resulta significativo, indicando varianzas desiguales entre grupos. En consecuencia, se utiliza nuevamente el test t de Welch para comparar las medias:

::: {.callout-note .data collapse="false" title="Datos"}
```{r}
df_sub %>% group_by(PROVINCIA) %>%
summarise(
media_EL = mean(EL, na.rm = TRUE),
sd_EL = sd(EL, na.rm = TRUE),
n = n()
)
```
:::

::: {.callout-note .code collapse="true" title="Código"}
```{r}
t.test(df_sub$EL ~ df_sub$PROVINCIA, data = df_sub, var.equal = FALSE)
```
:::

::: {.callout-note .result collapse="false" title="Resultados"}
- **P valor:** 0.08882
- **IC (95%):** (-1.6565359  0.1219327)
:::

El resultado del contraste tampoco permite rechazar la hipótesis nula al nivel $\alpha = 0.05$. Al igual que en KB, Cantabria presenta valores medios ligeramente superiores, pero la evidencia estadística no es suficiente para afirmar la existencia de una diferencia poblacional real.

### Comparación global entre provincias

Finalmente, se amplía el análisis a todas las provincias mediante un ANOVA de un factor, tanto para KB como para EL:

```{r, echo=FALSE}
anova_mod <- aov(KB ~ PROVINCIA, data = df)
summary(anova_mod)
```

```{r, echo=FALSE}
anova_mod <- aov(EL ~ PROVINCIA, data = df)
summary(anova_mod)
```

En ninguno de los dos casos se detectan diferencias estadísticamente significativas entre provincias, lo que es consistente con los resultados obtenidos en la comparación específica entre Asturias y Cantabria.

Entre Asturias y Cantabria, las medias de la anchura de la cabeza (KB) y de la longitud de los élitros (EL) son ligeramente mayores en Cantabria; sin embargo, ninguna de estas diferencias resulta estadísticamente significativa. Al extender el análisis al conjunto de provincias, esta ausencia de diferencias significativas se mantiene. En consecuencia, no se dispone de evidencia estadística suficiente para afirmar que la morfología media de Lucanus cervus difiera en función de la provincia considerada.

## 4. Suponiendo que la muestra es representativa de la población, ¿los hábitats son igual de numerosos en Cantabria y Asturias?, ¿y en términos de sexo?

### Contraste de hipótesis entre los hábitats
Como se supone que la muestra es representativa de la población, si $p_A$ es la proporción de escarabajos de Asturias y $p_C$ los de Cantabria, la única forma de que fueran iguales es $p_A = p_C = 0.5$. Para contrastar esta hipótesis, se realiza un test para comprobar si una proporción, por ejemplo, la de Asturias es igual a 0.5 frente a la hipótesis alternativa de que es mayor. En este caso, se supone una distribución binomial donde el éxito es que el escarabajo pertenezca a Asturias y el fallo es que pertenezca a Cantabria.

\begin{cases}
H_0:\ p_a = 0.5 \\
H_1:\ p_a > 0.5
\end{cases}

::: {.callout-note .data collapse="false" title="Datos"}
```{r}
table(df_sub$PROVINCIA)
```
:::

::: {.callout-note .code collapse="true" title="Código"}
```{r}
prop.test(x = 180, n = 208, alternative = "greater", conf.level = 0.95)
```
:::

::: {.callout-note .result collapse="false" title="Resultados"}
- **P valor:** < 2.2e-16  
- **IC (95%):** (0.8190767, 1.0000000)
:::

La hipótesis nula $H_0: p_A = 0.5$ es rechazada debido a que el p-valor obtenido es mucho más pequeño que el nivel de significación $\alpha = 0.05$ frente a la alternativa $H_1: p_A > 0.5$. Por lo tanto, si $p_A$ es mayor a 0.5, $p_C$ debe ser menor (ya que es su complementario) y el hábitat de Asturias es más numeroso que el de Cantabria.

### Contraste de hipótesis para sexos (muestra completa)

Para estudiar la distribución de géneros entre los escarabajos comenzamos estudiando la proporción de machos en la muestra completa de 265 especímenes. Para ello, se realiza un test de proporciones en la que el éxito será "ser macho" ($p_M$) y se desea ver si esta proporción es igual a 0.5.

\begin{cases}
H_0:\ p_M = 0.5 \\
H_1:\ p_M \neq 0.5
\end{cases}

::: {.callout-note .data collapse="false" title="Datos"}
```{r}
table(df$SEXO)
```
:::

::: {.callout-note .code collapse="true" title="Código"}
```{r}
prop.test(x = 142, n = 265, alternative = "two.sided", conf.level = 0.95)
```
:::

::: {.callout-note .result collapse="false" title="Resultados"}
- **P valor:** 0.2688
- **IC (95%):** (0.4738449 0.5967968)
:::

En este caso, para este contraste $H_0: p_M = 0.5$ frente a $H_1: p_M \neq 0.5$ se obtiene un p-valor de 0.2688. Por lo tanto, al ser mucho mayor que el nivel de significancia $\alpha$, se concluye que las proporciones de machos y hembras son iguales en la población global (Asturias, Cantabria y otras).

### Contraste de hipótesis para sexos (muestra Asturias-Cantabria)
Si nos centramos en las provincias de Asturias y Cantabria se puede realizar un test para comprobar si son iguales las proporciones de escarabajos machos en ambas provincias. En Asturias se han observado 97 machos de un total de 180 escarabajos y en Cantabria se han observado 18 machos de un total de 28 escarabajos. Se supone que $p_{MA}$ es la proporción poblacional de escarabajos machos en Asturias y $p_{MC}$ la proporción de machos en Cantabria.

::: {.callout-note .data collapse="false" title="Datos"}
```{r, warnings=FALSE}
df_sub %>% group_by(PROVINCIA,SEXO) %>% summarise(n=n(), .groups="drop_last") %>% mutate(n_prov=sum(n))
```
:::

::: {.callout-note .code collapse="true" title="Código"}
```{r}
prop.test(x = c(97,18), n = c(180,28), alternative = "two.sided", conf.level = 0.95)
```
:::

::: {.callout-note .result collapse="false" title="Resultados"}
- **P valor:** 0.4093
- **IC (95%):** (-0.3164415  0.1085049)
:::

El p-valor del contraste $H_0: p_{MA} = p_{MC}$ frente a $H_1: p_{MA} \neq p_{MC}$ es 0.4093. Al ser mucho mayor que el nivel de significación 0.05, no existen evidencias suficientes para rechazar que la proporción de machos es la misma en Asturias y en Cantabria.

# Conclusiones
El análisis inferencial realizado sobre Lucanus cervus permitió obtener conclusiones significativas acerca de la morfología y la distribución poblacional de la especie.

Se confirmó la existencia de un claro dimorfismo sexual. Los machos presentan una anchura de cabeza y longitud de élitros significativamente mayores que las hembras, con mayor variabilidad y presencia de valores extremos, mientras que las hembras muestran medidas más homogéneas y consistentemente menores. Esto refleja diferencias morfológicas importantes entre sexos que se mantienen a nivel poblacional.

En cuanto a la procedencia geográfica, no se detectaron diferencias estadísticamente significativas entre los ejemplares de Asturias y Cantabria, ni al comparar todas las provincias consideradas. Aunque los valores medios de KB y EL son ligeramente mayores en Cantabria, la evidencia estadística no permite concluir que exista una variación poblacional real en función de la provincia de origen.

Respecto a la relación entre las variables morfológicas, se identificó que la anchura de la cabeza y la longitud de los élitros están fuertemente correlacionadas, lo que indica que la longitud del élitro puede servir como buen predictor de la anchura de la cabeza. Este patrón se mantiene tanto en machos como en hembras, y los modelos de regresión lineal ajustados respaldan la consistencia de esta asociación.

El análisis de proporciones reveló que, entre los hábitats estudiados, los individuos de Asturias son más numerosos que los de Cantabria. Por otro lado, la proporción de machos y hembras se mantiene equilibrada a nivel poblacional, tanto en la muestra completa como en la comparativa entre Asturias y Cantabria, confirmando la ausencia de sesgo de sexo en la población estudiada.

En síntesis, estos resultados aportan información relevante sobre la morfología y la distribución de Lucanus cervus, destacando la influencia del sexo sobre las características biométricas y confirmando la fuerte relación entre las dimensiones de cabeza y élitros. La ausencia de diferencias significativas por provincia y la igualdad de sexos en la población refuerzan la representatividad de la muestra y la fiabilidad de las conclusiones inferenciales obtenidas.