---
title: "Estudio de datos biométricos sobre Lucanus Cervus"
author: 
- Marcelo Atanasio Domínguez Mateo
- Arminda García Moreno
- Alejandro García Prada

date: today
format: 
  html:
    toc: true
    theme: cosmo
  pdf:
    documentclass: article
    number-sections: true
    titlepage: false
    toc-location: before-body
    include-in-header: _extensions/tocdots/tocdots.tex
    toc: true
    toc-title: "Índice"
    prefer-html: true 
    geometry:
      - margin=25mm
execute:
  warning: false
  echo: true
---
```{r, echo=FALSE}
library(tidyverse)
library(dplyr)
library(ggplot2)
library(psych)
library(summarytools)
library(knitr)
library(kableExtra)
library(MASS)
library(GGally)
```

# Objetivos del estudio

El presente estudio se centra en el análisis biométrico del ciervo volante (Lucanus cervus), el mayor escarabajo de Europa, cuya población se ve amenazada por la destrucción de su hábitat natural, los bosques con abundante madera muerta. Este análisis tiene un doble interés: por un lado, evaluar posibles diferencias de tamaño entre machos y hembras; por otro, explorar la relación entre el tamaño de los individuos y la calidad del hábitat de procedencia, ya que se sospecha que en áreas con mayor disponibilidad y calidad de madera muerta los ejemplares alcanzan un mayor desarrollo.

En este marco, el estudio se centra en la medición de la anchura de la cabeza y la longitud de los élitros en un total de 265 ejemplares, seleccionando una muestra representativa de 150 individuos. Se pretende realizar un análisis descriptivo de la anchura de la cabeza, destacando sus principales características y distribuciones dentro de la muestra.

Además, se comparará la anchura de la cabeza entre machos y hembras para identificar diferencias morfológicas relacionadas con el sexo. De manera complementaria, se evaluará si existen variaciones significativas entre ejemplares de distintas procedencias (Asturias, Cantabria y otra), lo que permitirá analizar la influencia del origen geográfico y, por extensión, del hábitat sobre el tamaño de los individuos.

Otro objetivo fundamental es analizar la correlación entre la anchura de la cabeza y la longitud del élitro, primero considerando toda la muestra y posteriormente separando por sexo. Este análisis permitirá determinar si existe una relación proporcional entre estas dos medidas y si dicha relación varía entre hembras y machos.

Finalmente, en los casos en que se identifique una relación significativa entre la anchura de la cabeza y la longitud del élitro para algún sexo, se ajustará un modelo de regresión lineal que explique la variación de la anchura de la cabeza en función de la longitud del élitro, con el objetivo de interpretar cuantitativamente esta relación morfológica y su relevancia biológica.

# Metodología

El estudio se realizó utilizando ejemplares de la colección entomológica del Departamento de Biología de Organismos y Sistemas de la Universidad de Oviedo, incluyendo un total de 265 individuos de ciervo volante (Lucanus cervus), tanto machos como hembras, provenientes de Asturias, Cantabria y otras zonas. Para cada ejemplar se registraron la anchura de la cabeza (KB) y la longitud del élitro (EL) en milímetros, así como el sexo y la provincia de procedencia.

Se seleccionó una muestra aleatoria de 150 individuos para el análisis descriptivo, asegurando que la muestra reflejara adecuadamente la variabilidad de la población. Los datos fueron previamente limpiados y transformados: los valores numéricos fueron convertidos a formato adecuado, se corrigieron inconsistencias y se clasificó la procedencia de los ejemplares en tres categorías: Asturias, Cantabria y otras.

El análisis estadístico incluyó la obtención de medidas de tendencia central y de dispersión para la anchura de la cabeza y la longitud del élitro, con el fin de caracterizar la muestra. Se realizaron comparaciones de la anchura de la cabeza entre machos y hembras y entre ejemplares de distintas procedencias mediante tablas de frecuencia, gráficos de barras, boxplots y violín plots.

Se analizó la relación entre la anchura de la cabeza y la longitud del élitro mediante coeficientes de correlación para toda la muestra y por sexo, con el objetivo de identificar posibles asociaciones morfológicas. En los casos en los que se detectó una correlación significativa, se ajustó un modelo de regresión lineal para explicar la variación de la anchura de la cabeza en función de la longitud del élitro y se interpretaron los parámetros obtenidos en términos biológicos.

Para la visualización de los datos y la generación de gráficos se utilizó el software R, empleando principalmente los paquetes ggplot2 y summarytools. Se elaboraron histogramas, boxplots, violín plots y tablas descriptivas que permitieron explorar la distribución de las variables, identificar diferencias entre grupos y mostrar la relación entre la anchura de la cabeza y la longitud del élitro de manera clara y reproducible.

# Preparación de los Datos
```{r, echo=FALSE}
lab <- read.table(file = "data/lucanus.csv", header = TRUE, fill = TRUE)

lab <- lab |>
  mutate(
      KB = as.numeric(gsub(",", ".", trimws(KB))),
      EL = as.numeric(gsub(",", ".", trimws(EL))),
      SEXO = as.factor(trimws(SEXO)),
      PROVINCIA = ifelse(trimws(PROVINCIA) == "", "Otras", trimws(PROVINCIA)),
      PROVINCIA = as.factor(trimws(PROVINCIA))
  )

summary(lab)
```

Se comenzó con el procesamiento y limpieza de los datos de los 265 ejemplares de Lucanus cervus. Para cada individuo se registraron la anchura de la cabeza (KB), la longitud de los élitros (EL), el sexo y la provincia de procedencia (Asturias, Cantabria u otras). Se verificaron los formatos de las variables, se corrigieron inconsistencias y se prepararon los datos para el análisis posterior.

# Análisis Estadístico
```{r, echo=FALSE}
set.seed(42)
df <- lab |> 
  slice_sample(n = 150, replace = FALSE)
summary(df)
```
Para realizar un análisis más detallado, se seleccionó aleatoriamente una muestra de 150 ejemplares a partir de los 265 disponibles, asegurando que se conservara la variabilidad de la población original en términos de sexo, procedencia y medidas morfológicas.

En esta muestra, la anchura de la cabeza (KB) presentó valores entre 7,20 y 22,90 mm, con una mediana de 10,90 mm y un promedio de 11,95 mm, ligeramente inferior al promedio de toda la población (12,04 mm) pero similar en su mediana (10,70 mm). La longitud de los élitros (EL) varió entre 15,30 y 27,80 mm, con una mediana de 20,60 mm y una media de 20,72 mm, valores próximos a los observados en todos los ejemplares (mediana 20,70 mm, media 20,91 mm).

En cuanto al sexo, la muestra incluyó 67 hembras y 83 machos, manteniendo una proporción similar a la de la población completa. Respecto a la procedencia, 105 ejemplares eran de Asturias, 17 de Cantabria y 28 de otras zonas, reflejando también la distribución general de los 265 individuos.

Comparando esta muestra con la población total, se observa que las medidas de tendencia central y la dispersión se conservan, lo que confirma que la muestra es representativa y adecuada para los análisis posteriores. La selección aleatoria permite que los resultados de esta muestra reflejen fielmente las características morfológicas y la variabilidad de la especie en el conjunto de la colección.
```{r, echo=FALSE}
summary(df$KB)
```

## Análisis de la anchura de la cabeza
Las gráficas muestran la distribución de la anchura de la cabeza (en KB) mediante un histograma y un boxplot, lo que permite evaluar la forma de la distribución y su dispersión.

El histograma muestra una clara concentración de observaciones en el rango aproximado de 8 a 12 KB, donde se alcanza la mayor frecuencia. Esto indica que la mayor parte de la muestra se agrupa en valores bajos-medios, con un comportamiento central relativamente estable.

```{r, echo=FALSE}
  ggplot(df, aes(x = KB)) +
    geom_histogram(binwidth = 0.5, fill = "skyblue",color = "black") +
    labs(title = "Head Width Distribution",
         x = "Head Width (KB)",
         y = "Frequency")
```

La distribución no es simétrica. Se observa una mayor densidad en los valores bajos y una extensión progresiva hacia valores altos, consistente con una asimetría positiva. Los valores elevados, menos frecuentes, contribuyen de forma significativa a la dispersión total. Dado que los datos no están estratificados por sexo, la mezcla de subpoblaciones con medias distintas incrementa la variabilidad observada.

En el boxplot, la mediana se sitúa ligeramente por debajo del centro del rango intercuartílico. El IQR es moderado, lo que indica que el 50 % central de los datos está relativamente concentrado. En contraste, los bigotes son largos, especialmente hacia valores altos, lo que muestra que la mayor parte de la dispersión procede de las colas y no del núcleo de la distribución. También se observan valores extremos superiores, coherentes con la cola derecha del histograma.

```{r, echo=FALSE}
ggplot(df, aes(x = as.factor("1"), y = KB)) +
  geom_boxplot(fill = "skyblue", color = "black", width = 0.3) +
  labs(title = "Boxplot de Head Width",
       x = "",
       y = "Head Width (KB)") +
  theme(axis.text.x = element_blank())
```

En conjunto, la anchura de la cabeza presenta una distribución asimétrica con una dispersión global elevada, dominada por valores altos poco frecuentes. Este patrón es consistente con una población heterogénea analizada sin separación por sexo; una estratificación posterior permitiría reducir la variabilidad residual y afinar la interpretación de las medidas descriptivas.

## Comparación de la anchura de la cabeza entre sexos

```{r, echo=FALSE}
breaks <- seq(floor(min(df$KB)), ceiling(max(df$KB)), by = 2)

df_table <- df |> 
  mutate(KB_CLASS = cut(KB, breaks = breaks, include.lowest = TRUE))

freq_table <- table(df_table$KB_CLASS, df$SEXO)

percent_table <- round(prop.table(freq_table, margin = 2) * 100, 1)  # % per SEXO

combined <- matrix(
  paste0(freq_table, " (", percent_table, "%)"),
  nrow = nrow(freq_table),
  dimnames = dimnames(freq_table)
)

combined <- rbind(combined, Total = c(colSums(freq_table), sum(freq_table)))

# Crear tabla con kable y kableExtra
kable(combined, 
      caption = "Frequency and Percentage of Head Width by Sex (1-unit bins)", 
      align = "c"
    ) |> 
  kable_styling(full_width = FALSE, bootstrap_options = c("striped", "hover", "condensed", "responsive")) |> 
  row_spec(0, bold = TRUE) |>
  row_spec(nrow(combined), bold = TRUE, background = "#F5F5F5") |> # Total gris claro
  column_spec(1:3, border_right = TRUE, width = "20mm") |> 
  kable_paper("hover", full_width = FALSE)
```

```{r, echo=FALSE}
ggplot(df, aes(x = SEXO, y = KB, fill = SEXO)) +
  geom_boxplot(color = "black") +
  geom_jitter(aes(col = SEXO), alpha = 0.2) +
  scale_fill_manual(values = c("pink", "skyblue")) +
  labs(title = "Comparison of Head Width by Sex",
       x = "Sex",
       y = "Head Width (KB)") +
  theme_minimal()
```
Este análisis revela que el sexo es un factor determinante en la anchura de la cabeza de la especie Lucanus cervus. Los datos muestran que las hembras presentan cabezas más estrechas y homogéneas, con valores concentrados principalmente entre 7 y 10 mm, representando el 97% de los ejemplares de este sexo. En cambio, los machos presentan cabezas considerablemente más anchas, con un rango de 9 a 23 mm y mayor dispersión, concentrándose la mayor parte de los individuos entre 11 y 16 mm, aunque existiendo ejemplares extremos con anchuras superiores a 20 mm.
```{r, echo=FALSE}
ggplot(df, aes(x = SEXO, y = KB, fill = SEXO)) +
  geom_violin(color = "black") +
  geom_jitter(aes(col = SEXO), alpha = 0.2) +
  scale_fill_manual(values = c("pink", "skyblue")) +
  labs(title = "Comparison of Head Width by Sex",
       x = "Sex",
       y = "Head Width (KB)") +
  theme_minimal()
```
Además de la diferencia evidente en los rangos de KB, los gráficos de caja y violín muestran claramente que los machos no solo tienen una mayor anchura promedio, sino también una mayor dispersión y presencia de valores atípicos. La mayoría de las hembras se concentran en un rango estrecho, lo que indica una menor variabilidad morfológica dentro de este sexo. Por el contrario, los machos presentan una distribución más amplia y heterogénea, con algunos individuos que alcanzan anchuras de cabeza superiores a 20 mm, lo que refleja la variabilidad individual dentro de la población masculina.
```{r, echo=FALSE}
ggplot(df, aes(x = KB, fill = SEXO)) +
  geom_histogram(alpha = 0.6, position = "identity", binwidth = 0.5, color = "black") +
  scale_fill_manual(values = c("pink", "skyblue")) +
  labs(title = "Headh Width Distribution by Sex",
       x = "Head Width (KB)",
       y = "Frequency") +
  theme_minimal()
```
Los estadísticos descriptivos confirman esta diferencia: la media de las hembras es 8.77 mm (mediana 8.85 mm) frente a 14.51 mm (mediana 14.40 mm) en los machos. La desviación estándar y el rango intercuartílico también muestran una mayor variabilidad en los machos (Std.Dev = 3.23, IQR = 4.35) que en las hembras (Std.Dev = 0.86, IQR = 1.35), lo que indica que los machos presentan una mayor heterogeneidad en tamaño de cabeza. La asimetría de la distribución de los machos es positiva (skewness = 0.61), mientras que la de las hembras es casi simétrica (skewness = 0.10), lo que concuerda con la presencia de valores extremos en los machos.
```{r, echo=FALSE}
with(
  df, 
  stby(
    KB,
    SEXO,
    descr
  )
)
```

## Comparación de la anchura de la cabeza entre las provincias
```{r, echo=FALSE}
# create intervals
df$KB_cut <- cut(
  df$KB,
  breaks = seq(7,25,by=2),
  include.lowest = TRUE,
  right = FALSE
)
```

En las siguientes gráficas y tablas se va a estudiar cómo se distribuyen las diferentes anchuras de la cabeza de los escarabajos ciervo en relación a la provincia donde viven y si esta influye en la distribución de estos valores.

La siguiente tabla muestra la distribución de frecuencias de la variable KB (anchura de la cabeza) recogidas en la muestra según la provincia a la que pertenecen.

```{r, echo=FALSE}
# create frequency table
freq_table <- table(df$KB_cut, df$PROVINCIA)

# calculate percentages per column
percent_table <- round(prop.table(freq_table, margin = 2) * 100, 1)

# combine frecuency and percentages in "freq (pct%)" format
combined <- matrix(
  paste0(freq_table, " (", percent_table, "%)"),
  nrow = nrow(freq_table),
  dimnames = dimnames(freq_table)
)

# add "total" row
combined <- rbind(combined, Total = colSums(freq_table))

# create HTML table with kableExtra
kable(combined, 
      caption = "Frequency and Percentage of KB by Province", 
      align = "c"
    ) |>
  kable_styling(full_width = FALSE, 
                bootstrap_options = c("striped", "hover", "condensed", "responsive")) |>
  row_spec(0, bold = TRUE) |>  # header in bold
  row_spec(nrow(combined), bold = TRUE, background = "#F5F5F5") |>
  column_spec(1:ncol(combined), border_right = TRUE, width = "20mm") |> 
  kable_paper("hover", full_width = FALSE)
```

A continuación, se muestra los histogramas de la misma variable por provincias.

```{r, echo=FALSE}
df |>
  ggplot(aes(x = KB)) +
  geom_histogram(
    color = "black",
    alpha = 0.7,
    breaks = seq(7,25,by=2),
    fill = "skyblue"
  ) +
  scale_x_continuous(breaks = seq(7,25,by=2)) +
  theme_bw() +
  labs(
    x = "KB",
    y = "Frequency",
    title = "KB distribution by province"
  ) +
  facet_wrap(~ PROVINCIA, ncol = 1)
```

Se puede observar que la provincia de Asturias contiene la mayor proporción de escarabajos con anchuras de cabeza pequeñas (anchuras de 7 a 9 mm), aunque presenta mayor frecuencia en cantidad de escarabajos en todos los intervalos de anchura estudiados. Esto se debe a que es la provincia con más datos recogidos (105 ejemplares de los 150 de la muestra).

Para visualizar mejor el perfil de las distribuciones por provincia sin que las diferencias observadas se deban a la diferencia en el número de datos se utilizan los gráficos de densidad que se muestran a continuación:

```{r, echo=FALSE}
df |>
  ggplot(aes(x = KB)) +
  geom_density(
    color = "black",
    alpha = 0.7,
    fill = "skyblue"
  ) +
  scale_x_continuous(breaks = seq(7,25,by=2)) +
  theme_bw() +
  labs(
    x = "KB",
    y = "Frequency",
    title = "KB density plot by province"
  ) +
  facet_wrap(~ PROVINCIA, ncol = 1)
```

De esta gráfica, se puede confirmar lo dicho anteriormente que Asturias tiene una frecuencia mayor de escarabajos con una anchura de cabeza pequeña (de 7 a 9 mm) y que esta frecuencia baja aproximadamente de forma uniforme conforme aumenta la anchura de la cabeza.

Por otro lado, se observa como los escarabajos de Cantabria tienen una frecuencia más o menos constante dentro del intervalo de anchuras entre 9 mm y 17 mm, siendo el grupo que contiene mayor frecuencia de escarabajos con anchura de cabeza entre los 15 y 19 mm. 

En cuanto a escarabajos provinientes de otras provincias, se observa que tienen la frecuencia máxima en el intervalo de 9 mm a 11 mm, y es la que más frecuencia de anchuras grandes presenta (estudiando el intervalo entre 21 y 23 mm).

Por tanto se podría concluir que los escarabajos de Asturias presentan una anchura de cabeza de entre 7 a 9 mm en su mayoría y los escarabajos de Cantabria entre 9 y 17 mm. Los escarabajos de otras provincias presentan en su mayoría anchuras de entre 9 y 11 mm o entre 21 y 23 mm, pero para concretar estos datos tendría que verse de qué zona/ procedencia son esos datos (posible heterogeneidad de este grupo de datos).

Para comparar mejor la distribución de la variable en las tres provincias se usan diagramas de cajas paralelos.

```{r, echo=FALSE}
df |>
  ggplot(aes(x = PROVINCIA, y = KB, fill = PROVINCIA)) +
  geom_boxplot(outlier.shape = NA, alpha = 0.6) +
  geom_jitter(width = 0.2, size = 2, alpha = 0.3) +
  scale_fill_manual(values = c("#c6dbef", "#9ecae1", "#6baed6")) +
  theme_bw() +
  labs(
    x = "Province",
    y = "Head Width (KB)",
    title = "Comparison of head width between provinces",
    fill = "Province"
  )
```

```{r, echo=FALSE}
ggplot(df, aes(x = PROVINCIA, y = KB, fill = PROVINCIA)) +
  geom_violin(trim = FALSE, color = "black", alpha = 0.6) + 
  geom_jitter(width = 0.15, size = 1.5, alpha = 0.3, color = "black") +  # points
  scale_fill_manual(values = c("#c6dbef", "#9ecae1", "#6baed6")) +
  theme_bw() +
  labs(
    x = "Province",
    y = "Head Width (KB)",
    title = "Violin Plot of KB by Province",
    fill = "Province"
  )

```

De estas gráficas se comprueba lo visto anteriormente: la población de escarabajos asturiana se concentra en los valores bajos de anchura de cabeza, mientras que en los escarabajos de Cantabria se concentra por el intervalo central de los datos recogidos. También se observa que la concentración de datos de las otras provincias se encuentra alrededor del valor 10 de KB, pero presenta una alta dispersión de los datos.

De las tres provincias, Cantabria es la que menos dispersión de los datos presenta; mientras que los otros dos grupos presentan una alta dispersión de los datos (puede darse por los pocos datos que existen de este grupo).

En cuanto a las medianas de los tres grupos, se puede observar como no están centradas en la caja de la gráfica, indicando que los datos no tienen una distribución simétrica. Se observa que la mediana de las muestras de Asturias y otras provincias se encuentra por debajo del centro de la caja, indicando un asimetría positiva, lo cual coincide con la observación anterior de que estos valores se concentran en valores bajos de la variable KB. Por otro lado, la mediana del grupo de Cantabria se encuentra por encima indicando una menor asimetría positiva, es decir, mayor dispersión en los valores bajos y mayor concentración de valores en la parte alta de la escala. 

Por último, se presentan los estadísticos descriptivos de la relación KB-PROVINCIA de la muestra estudiada:

```{r, echo=FALSE}
with(
  df, 
  stby(
    KB, 
    PROVINCIA, 
    descr
  )
)
```

A partir de aquí se puede comprobar que todo lo analizado anteriormente de forma cualitativa, como las asimetrías positivas (indicado con Skewness), viene descrito por su estadístico correspondiente en el estudio general. Se observa la alta dispersión de los valores de otras provincias y cómo Asturias tiene los valores más pequeños de media y quartiles.

## Correlación entre la anchura de la cabeza y la longitud de los élitros

```{r, echo=FALSE}
df |> dplyr::select(where(is.numeric)) |>  
  drop_na() |>  # removes rows with NA values
    cov() |>  # cov matrix
      round(2) 
```

La tabla creada anteriormente es lo que se conoce como matriz de varianzas-covarianzas, la cual ayuda en el estudio de la covarianza entre variables (2 o más). En este caso, es una matriz que relaciona las variables KB y EL.

En este tipo de matrices, la diagonal recoge la varianza de cada variable. Por ello se obtiene que la Var(KB) = 14.28 y que la Var(EL) = 6.05. Es decir, KB varía mucho más que EL. Esto es debido a que en la muestra escogida los valores de KB tienen mayor dispersión (varían más) que los valores de EL. 

Por otro lado, el resto de entradas indican la covarianza entre la variable fila y la variable columna. En este caso, al solo tener dos variables se obtiene la covarianza de KB y EL es 8.20.

Al ser un valor positivo de covarianza se puede afirmar que, cuando una de las variables crece, la otra también lo hace. Es decir, la anchura de la cabeza crece con la longitud de las élitros y viceversa.

Aunque ambas variables se miden en la misma escala (milímetros), sus varianzas son distintas, lo que puede llevar a errores de interpretación de la magnitud de la relación lineal entre ambas. La matriz de varianzas-covarianzas sólo sirve para estudiar la tendencia y el sentido de la relación entre KB y EL. Por ello se va a utilizar el coeficiente de correlación para estudiar la intensidad de la misma.

```{r, echo=FALSE}
cor(x = df$KB, y = df$EL) # correlation of KB and EL (general)
```

El coeficiente de correlación se calcula normalizando los datos. En este caso, se calcula mediante la función de R `cor(x,y)`, la cual calcula la correlación de Pearson.

Calculada la correlación entre KB y EL, el valor obtenido es 0.88. Con este valor se puede llegar a la misma conclusión anterior: al ser un valor próximo a 1, se deduce que existe una relación y que esta es positiva (tendencia y sentido hablado anteriormente). Lo que aporta el coeficiente de correlación es la magnitud de la relación y, en este caso, 0.88 es un valor bastante alto (recordemos que está entre -1 y 1), lo cual indica una correlación fuerte entre las variables.

Este análisis hecho de forma cuantitativa se puede contrastar con la siguiente gráfica de dispersión:

```{r, echo=FALSE}
ggplot(data = df, aes(x = KB, y = EL)) +
  geom_point()
```

En ella se puede observar lo afirmado anteriormente de cómo las dos variables tienen una relación positiva, ya que se puede apreciar como conforme crece la variable KB (eje x) también lo hace el valor de la variable EL (eje y).

Se pueden distinguir dos concentraciones de puntos: una concentración pequeña en el intervalo [0, 10] de la variable KB y una concentración más dispersada que inicia aproximadamente en KB = 8. Esto puede deberse a que la relación de las variables también está condicionada por otra característica no numérica de los datos que se tienen de los escarabajos ciervo (a continuación, se verá que esta variable es el sexo).

Estudiando la distribución de los puntos, se nota que el grupo pequeño está más concentrado que el segundo grupo, lo cual puede deberse a que en el primer grupo la relación KB-EL es más fuerte que en el segundo grupo.

## Correlación entre la anchura de la cabeza y la longitud de los élitros para cada sexo
El gráfico muestra la relación entre la anchura de la cabeza (KB) y la longitud del élitro (EL) separada por sexo. Se observan conjuntos claramente diferenciados: los machos presentan valores mayores en ambas variables que las hembras. La correlación entre KB y EL es fuerte y positiva para ambos sexos (hembra: 0.946, macho: 0.948), indicando que a mayor anchura de cabeza, mayor longitud de élitro. Los diagramas de caja y los histogramas confirman que las hembras tienen medidas menores y rangos más estrechos que los machos. La dispersión de los puntos también refleja esta tendencia positiva, consistente en ambos grupos.

Estudiaremos la gráfica de regresión lineal con más detalle, enfocándonos en cada uno de los grupos en el siguiente punto.

```{r, echo=FALSE}
ggpairs(
    df |> dplyr::select(KB, EL, SEXO),
    aes(col = SEXO),
    diag = list(continuous = wrap("densityDiag")),
    lower = list(continuous = wrap("points")),
    upper = list(continuous = wrap("cor"))
)
```

## Recta de regresión de KB en función de EL para cada sexo
Male
```{r, echo=FALSE}
male_data <- df |> 
  filter(SEXO == "macho")

male_cor <- cor(x = male_data$KB, y = male_data$EL) # correlation of KB and EL
```
En los machos, la correlación entre la anchura de la cabeza (KB) y la longitud del élitro (EL) fue muy alta, aproximadamente r ≈ 0.948, lo que indica una relación lineal positiva muy marcada. Esto significa que, en general, a medida que aumenta la longitud del élitro, también tiende a aumentar la anchura de la cabeza, y el modelo de regresión lineal sugiere que por cada unidad de incremento en EL se espera un aumento proporcional en KB. La gráfica de dispersión con la línea de regresión ajustada confirma esta tendencia, mostrando que la mayoría de los puntos se distribuye de manera homogénea alrededor de la recta, aunque con algo de dispersión en los valores más altos de EL.
```{r, echo=FALSE}
if (male_cor > 0.5){ # 0.5 = umbral (moderate) to be consider the relation
  male_data |> 
    dplyr::select(KB, EL) |> 
      ggplot(aes(x = EL, y = KB)) +  
      geom_point() +  
      geom_smooth(method = lm, se = FALSE, formula = y ~ x) + 
      theme_bw()
} else {
  print("No relation (male)")
}
```

```{r, echo=FALSE}
if (male_cor > 0.5){
  # lm = linear model (between KB, EL with the data)
  par(mfrow = c(2, 2)) # creates the grid to put the graphics
  plot(lm(KB ~ EL, data = male_data))
}
```
Al analizar las gráficas de diagnóstico, se observa que los residuos frente a los valores ajustados no presentan patrones sistemáticos, lo que indica que la homocedasticidad (la varianza de los errores es constante) se cumple de manera razonable. El gráfico normal Q-Q muestra que los residuos se alinean aproximadamente sobre la línea diagonal, lo que sugiere que la suposición de normalidad de los errores es aceptable. La gráfica Scale-Location refuerza esta observación, mostrando que la dispersión de los residuos estandarizados se mantiene relativamente constante a lo largo de los valores ajustados (esto se observa porque la línea roja es bastante horizontal). Finalmente, el gráfico de residuos frente a leverage no evidencia puntos influyentes extremos, por lo que no hay valores atípicos que afecten de manera crítica al modelo (si hubiera tendríamos puntos dentro del area generada por las líneas punteadas). En conjunto, estos análisis indican que el modelo de regresión lineal describe muy bien la relación entre la longitud del élitro y la anchura de la cabeza en machos, y que los supuestos básicos del modelo se cumplen de manera satisfactoria.

Female
```{r, echo=FALSE}
female_data <- df |> 
  filter(SEXO == "hembra")

female_cor <- cor(x = female_data$KB, y = female_data$EL)
```
En las hembras, la relación entre KB y EL también es muy fuerte, con una correlación aproximada de r ≈ 0.946, lo que indica que hembras con élitros más largos tienden a tener cabezas más anchas. La dispersión de los datos es algo menor que en los machos, lo que refleja una población más homogénea, y la línea de regresión muestra un patrón lineal claro y consistente. Esto sugiere que la variabilidad en KB está bien explicada por la longitud del élitro y que el modelo lineal simple es adecuado para este grupo.
```{r, echo=FALSE}
if (female_cor > 0.5){
  female_data |> 
    dplyr::select(KB, EL) |> 
      ggplot(aes(x = EL, y = KB)) +  
      geom_point() +  
      geom_smooth(method = lm, se = FALSE, formula = y ~ x) +  
      theme_bw() 
} else {
  print("No relation (female)")
}
```

```{r, echo=FALSE}
if (female_cor > 0.5){
  par(mfrow = c(2, 2)) 
  plot(lm(KB ~ EL, data = female_data))
}
```
Al observar las gráficas de diagnóstico, los residuos frente a los valores ajustados muestran un patrón aleatorio sin tendencias sistemáticas, lo que indica que la homocedasticidad se mantiene y que el modelo no presenta problemas de varianza no constante. En el gráfico normal Q-Q, los puntos se aproximan a la línea diagonal, lo que sugiere que los residuos siguen aproximadamente una distribución normal. La gráfica Scale-Location muestra que la dispersión de los residuos estandarizados se mantiene constante, reforzando la validez del modelo. Además, el gráfico de residuos frente a leverage no evidencia puntos con influencia extrema, lo que indica que no existen valores atípicos que comprometan la fiabilidad de la regresión. En conjunto, el modelo lineal para las hembras representa de manera adecuada la relación entre la longitud del élitro y la anchura de la cabeza, y todos los diagnósticos apoyan la validez de los supuestos subyacentes.

El análisis de la relación entre la anchura de la cabeza (KB) y la longitud del élitro (EL) muestra resultados muy similares en machos y hembras. En ambos sexos, la correlación es extremadamente alta (r ≈ 0.948 en machos y r ≈ 0.946 en hembras), indicando que a medida que aumenta la longitud del élitro, también tiende a aumentar la anchura de la cabeza. Las gráficas de dispersión con las líneas de regresión ajustadas muestran un patrón lineal claro y consistente, y las gráficas de diagnóstico confirman que los supuestos de la regresión lineal —homocedasticidad, normalidad de los residuos y ausencia de valores influyentes extremos— se cumplen de manera satisfactoria en ambos casos. En conclusión podemos afirmar, esto sugiere que el modelo lineal describe de manera adecuada la relación entre KB y EL tanto en machos como en hembras, mostrando un patrón de crecimiento muy comparable entre los dos sexos.

# Conclusiones

El análisis biométrico realizado sobre Lucanus cervus permitió obtener varias conclusiones relevantes tanto desde el punto de vista morfológico como ecológico.

Se confirmó que existe un marcado dimorfismo sexual en la especie. Los machos presentan una anchura de cabeza significativamente mayor que las hembras, con una mayor dispersión y presencia de valores extremos, mientras que las hembras muestran cabezas más estrechas y homogéneas. 

La anchura de la cabeza varía según la provincia de origen. Los ejemplares de Asturias tienden a concentrarse en rangos de anchura más bajos, Cantabria presenta un rango intermedio con menor dispersión y las otras provincias muestran mayor heterogeneidad. Esto sugiere que el hábitat y las condiciones locales podrían influir en el desarrollo morfológico de los individuos.

 Se encontró una correlación fuerte y positiva entre la anchura de la cabeza y la longitud del élitro, tanto en machos como en hembras (r ≈ 0.946–0.948). Los modelos de regresión lineal ajustados confirman que la longitud del élitro es un buen predictor de la anchura de la cabeza, cumpliendo los supuestos de normalidad, homocedasticidad y ausencia de valores influyentes.

La selección aleatoria de 150 ejemplares de un total de 265 permitió obtener resultados consistentes con la población general. Las medidas de tendencia central, dispersión y asimetría observadas en la muestra reflejan fielmente la variabilidad de la población de Lucanus cervus.

En decir, estos hallazgos aportan información valiosa sobre la morfología y la variabilidad de la especie, destacando la importancia de considerar el sexo y la procedencia geográfica al analizar las características biométricas.

# Anexo: Código en R

## Carga y limpieza de datos
lab <- read.table(file = "data/lucanus.csv", header = TRUE, fill = TRUE)
lab <- lab |>
  mutate(
      KB = as.numeric(gsub(",", ".", trimws(KB))),
      EL = as.numeric(gsub(",", ".", trimws(EL))),
      SEXO = as.factor(trimws(SEXO)),
      PROVINCIA = ifelse(trimws(PROVINCIA) == "", "Otras", trimws(PROVINCIA)),
      PROVINCIA = as.factor(trimws(PROVINCIA))
  )

##  Selección aleatoria de la muestra
set.seed(42)
df <- lab |> slice_sample(n = 150, replace = FALSE)

##  Estadísticos descriptivos
summary(lab)
summary(df)
with(df, stby(KB, PROVINCIA, descr))
with(df, stby(KB, SEXO, descr))

##  Histograma y boxplot de KB
ggplot(df, aes(x = KB)) +
  geom_histogram(binwidth = 0.5, fill = "skyblue", color = "black") +
  labs(title = "Head Width Distribution", x = "Head Width (KB)", y = "Frequency")

ggplot(df, aes(x = as.factor("1"), y = KB)) +
  geom_boxplot(fill = "skyblue", color = "black", width = 0.3) +
  labs(title = "Boxplot de Head Width", x = "", y = "Head Width (KB)") +
  theme(axis.text.x = element_blank())

##  Distribución de KB por provincia
df$KB_cut <- cut(df$KB, breaks = seq(7,25,by=2), include.lowest = TRUE, right = FALSE)
freq_table <- table(df$KB_cut, df$PROVINCIA)
percent_table <- round(prop.table(freq_table, margin = 2) * 100, 1)
combined <- matrix(paste0(freq_table, " (", percent_table, "%)"), nrow = nrow(freq_table), dimnames = dimnames(freq_table))
combined <- rbind(combined, Total = colSums(freq_table))
kable(combined, caption = "Frequency and Percentage of KB by Province", align = "c") |>
  kable_styling(full_width = FALSE, bootstrap_options = c("striped", "hover", "condensed", "responsive"))

##  Histogramas y densidad por provincia
ggplot(df, aes(x = KB)) +
  geom_histogram(color = "black", alpha = 0.7, breaks = seq(7,25,by=2), fill = "skyblue") +
  facet_wrap(~ PROVINCIA, ncol = 1) +
  labs(x = "KB", y = "Frequency", title = "KB distribution by province") +
  theme_bw()

ggplot(df, aes(x = KB)) +
  geom_density(color = "black", alpha = 0.7, fill = "skyblue") +
  facet_wrap(~ PROVINCIA, ncol = 1) +
  labs(x = "KB", y = "Frequency", title = "KB density plot by province") +
  theme_bw()

##  Boxplot y violin plot por provincia
ggplot(df, aes(x = PROVINCIA, y = KB, fill = PROVINCIA)) +
  geom_boxplot(outlier.shape = NA, alpha = 0.6) +
  geom_jitter(width = 0.2, size = 2, alpha = 0.3) +
  labs(title = "Comparison of head width between provinces", x = "Province", y = "Head Width (KB)")

ggplot(df, aes(x = PROVINCIA, y = KB, fill = PROVINCIA)) +
  geom_violin(trim = FALSE, color = "black", alpha = 0.6) + 
  geom_jitter(width = 0.15, size = 1.5, alpha = 0.3, color = "black") +
  labs(title = "Violin Plot of KB by Province", x = "Province", y = "Head Width (KB)")

##  Comparación por sexo
breaks <- seq(floor(min(df$KB)), ceiling(max(df$KB)), by = 2)
df_table <- df |> mutate(KB_CLASS = cut(KB, breaks = breaks, include.lowest = TRUE))
freq_table <- table(df_table$KB_CLASS, df$SEXO)
percent_table <- round(prop.table(freq_table, margin = 2) * 100, 1)
combined <- matrix(paste0(freq_table, " (", percent_table, "%)"), nrow = nrow(freq_table), dimnames = dimnames(freq_table))
combined <- rbind(combined, Total = c(colSums(freq_table), sum(freq_table)))
kable(combined, caption = "Frequency and Percentage of Head Width by Sex (1-unit bins)", align = "c") |>
  kable_styling(full_width = FALSE, bootstrap_options = c("striped", "hover", "condensed", "responsive"))

ggplot(df, aes(x = SEXO, y = KB, fill = SEXO)) +
  geom_boxplot(color = "black") +
  geom_jitter(aes(col = SEXO), alpha = 0.2) +
  scale_fill_manual(values = c("pink", "skyblue")) +
  labs(title = "Comparison of Head Width by Sex", x = "Sex", y = "Head Width (KB)")

ggplot(df, aes(x = KB, fill = SEXO)) +
  geom_histogram(alpha = 0.6, position = "identity", binwidth = 0.5, color = "black") +
  scale_fill_manual(values = c("pink", "skyblue")) +
  labs(title = "Head Width Distribution by Sex", x = "Head Width (KB)", y = "Frequency") +
  theme_minimal()

##  Matriz de covarianza y correlación
df |> dplyr::select(where(is.numeric)) |> drop_na() |> cov() |> round(2)
cor(df$KB, df$EL)

##  Correlación y regresión por sexo
male_data <- df |> filter(SEXO == "macho")
female_data <- df |> filter(SEXO == "hembra")
male_cor <- cor(male_data$KB, male_data$EL)
female_cor <- cor(female_data$KB, female_data$EL)

if (male_cor > 0.5) {
  ggplot(male_data, aes(x = EL, y = KB)) + geom_point() + geom_smooth(method = lm, se = FALSE) + theme_bw()
  par(mfrow = c(2, 2))
  plot(lm(KB ~ EL, data = male_data))
}

if (female_cor > 0.5) {
  ggplot(female_data, aes(x = EL, y = KB)) + geom_point() + geom_smooth(method = lm, se = FALSE) + theme_bw()
  par(mfrow = c(2, 2))
  plot(lm(KB ~ EL, data = female_data))
}

##  Matriz de pares y correlaciones
ggpairs(df |> select(KB, EL, SEXO), aes(col = SEXO),
        diag = list(continuous = wrap("densityDiag")),
        lower = list(continuous = wrap("points")),
        upper = list(continuous = wrap("cor")))
